---
title: "R"
---

## Programmeringsspråket R

> Kursen använder det mycket populära statistiska programmeringsspråket R. Programmet är helt gratis och kan laddas ner på alla datorer.

## RStudio

R är lättast att jobba i från programmet RStudio. RStudio är en slags arbetsmiljö byggd kring R. Även RStudio är gratis.

## Ladda ner R och RStudio

Du måste först installera R och sen RStudio:

-   R kan laddas ner [här](https://ftp.acc.umu.se/mirror/CRAN/).
-   RStudio kan laddas ner [här](https://www.rstudio.com/products/rstudio/download/#download).

## Guider/Tutorials

-   Ladda ner och **installera R** och RStudio: [video]()

-   En snabbtur i **RStudio**: [video]()

-   En sammanfattning av [R funktioner för SDA1](/R/Rcommands.html).

-   Tutorial om hur man läser in [data från Excel](/tutorials/ReadingDataFromFile/ReadingDataFromFile.html) och text-filer. 🇬🇧

-   **Quarto** för att skriva kompletta rapporter med kod. 🇬🇧\
    [html](/tutorials/Quarto/Intro2Quarto.html) \| [pdf](/tutorials/Quarto/Intro2Quarto.pdf) \| [video]()

## Kursens R-paket

Kursen har ett eget R-paket `sdakurs` med några hjälpfunktioner som används på kursen.

#### Installera kurspaketet `sdakurs`

```{r}
#| eval = FALSE
install.packages("remotes") 
library(remotes)  
install_github("StatisticsSU/sdakurs")
library(sdakurs)
```

#### Installera kursens datamaterial

```{r}
#| eval = FALSE
install_github("StatisticsSU/SUdatasets")
library(SUdatasets)
```
