---
title: "Statistik och dataanalys I, 15 hp "
subtitle: "Inl칛mningsuppgift 2, 1.5 hp"
author: 
- Namn 1
- Namn 2
- Namn 3
date: last-modified
format: 
  html:
    self-contained: true
  pdf: default  
  docx: default
toc: true
language: 
  title-block-author-single: " "
toc-title-document: "Inneh친ll"
crossref-fig-title: "Figur"
theme: Superhero
title-block-banner-color: Primary
title-block-published: "Publicerad"
callout-warning-caption: "Varning"
callout-note-caption: "Observera"
callout-tip-caption: "Tips"
editor: visual
---

::: callout-warning
## Installation av n칬dv칛ndiga paket

Den h칛r inl칛mningsuppgiften f칬ruts칛tter att f칬ljande paket finns installerade:

-   `mosaic`

Paket kan installeras via kommandot `install.packages('packagename')`, d칛r `'packagename'` 칛r namnet p친 paketet, t.ex `'mosaic'`.
:::

## Introduktion

I den f칬rsta inl칛mningsuppgiften ska ni sj칛lvst칛ndigt i grupper om tre analysera ett dataset i programmeringsspr친ket R. Till skillnad fr친n datorlaborationerna finns det minimalt med kodexempel. Datorlaborationerna g친r igenom de flesta momenten som behandlas i inl칛mningsuppgiften, s친 se till att g칬ra klart dessa innan.

------------------------------------------------------------------------

::: callout-note
### Instruktioner

I denna inl칛mningsuppgift ska ni analysera ett datamaterial ...

ROADMAP

Inl칛mningsuppgiften ska l칛mnas in i form av ett html dokument genererat av Quarto. **Kontrollera noga att du inte har n친gra felmeddelande och att dokumentet kompileras utan problem**. Anv칛nd tydliga figurer och namnge axlarna med tydliga variabelnamn. Gl칬m inte att skriva era namn ovanf칬r ist칛llet f칬r Namn 1, Namn 2 och Namn 3.
:::

## 0. L칛sa in data

#### 游눩 Uppgift 0.1

Ladda in dataseten `Boston_census_data.Rdata` och `Boston_districts_to_predict.Rdata` (l칛nkar f칬r att ladda ner data finns i Instruktioner avsnittet ovan).

::: {.callout-note appearance="minimal"}
# Uppgift 0.1 - Svar

```{r}
# Write your code here
load(file = url("https://github.com/StatisticsSU/SDA1/blob/main/assignments/assignment1/Boston_census_data.RData?raw=true")) 
```
:::

## 1. Kriminalitet i Boston

I detta avsnitt ska ni analysera kriminaliteten i Boston med hj칛lp av variabeln `crime_rate`.

#### 游눩 Uppgift 1.1

Vad kan man generellt s칛ga om kriminaliteten i censusdistrikten? Anv칛nd l칛mpliga figurer samt f칬rdelningsm친tt som underlag.

::: {.callout-note appearance="minimal"}
# Uppgift 1.1 - Svar

Skriv svaret h칛r. Vid behov skrivs matematiska symboler inom dollartecken, till exempel $\overline{y} = \sum^{n}_{i=1} y_i$. Koden skrivs i R-rutan nedanf칬r.

```{r}
# Write your code here
```
:::

#### 游눩 Uppgift 1.2

lorem impsun

::: callout-tip
lorem impsun
:::

::: {.callout-note appearance="minimal"}
# Uppgift 1.2 - Svar

Skriv svaret h칛r.

```{r}
# Write your code her
```

```{r}
# Write your code here
```
:::

## 2. Fastighetsskatt i Boston

I detta avsnitt ska ni analysera fastighetsskatten i Boston med hj칛lp av variabeln `tax_rate`.

#### 游눩 Uppgift 2.1

Vad kan man generellt s칛ga om fastighetsskatten i censusdistrikten? Anv칛nd l칛mpliga figurer samt f칬rdelningsm친tt som underlag.

::: {.callout-note appearance="minimal"}
# Uppgift 2.1 - Svar

Skriv svaret h칛r.

```{r}
# Write your code here
```
:::
