---
title: "Tabellsamling - Statistik och Dataanalys I"
format: 
  html:
    theme: default
---

```{r}
#| echo: false
# Settings
suppressMessages(library(dplyr))
suppressMessages(library(kableExtra))
oddCellCol = "#F0F0F0"
studentColText = "#4682b4" 
studentColBack = "#a6cee3" 
chi2ColText = "#6a3d9a"
fColText = "#ff7f00"

# function for generating a F-table with sign alpha
Ftablegen <- function(alpha, colorText){
df1s = c(1:22)
df2s = c(1:30,35,40,45,50,60, 75, 100, 120, 140, 180, 250, 400, 1000)
onetailedprobs = c(0.1, 0.05, 0.025, 0.01, 0.005)
Ftable = matrix(NA, length(df2s), length(df1s))
count = 0
for (df1 in df1s){
  count = count + 1
  Ftable[, count] = qf(1 - alpha, df1 = df1, df2 = df2s);
}
Ftable = format(as.data.frame(Ftable), digits = 3)
names(Ftable) <- as.character(format(df1s, digits = 1))
rownames(Ftable) <- as.character(format(df2s, digits = 1))

Ftable %>%
  format(digits = 4) %>%
  kbl(format= "html", align="r") %>%
  add_header_above(color = colorText, align="l", line = F, header = c(" " = 4, "Frihetsgrader i täljaren" = 19)) %>%
  kable_classic(full_width = T, font_size = 14) %>%
  row_spec(seq(2,dim(Ftable)[1], by = 2), background = oddCellCol)}
```

## Normalfördelning

Tabellen ger sannolikheten $\Phi(z) = P(Z\leq z)$ för olika $z$ där $Z$ är standardnormal, $Z\sim N(0,1)$.\
Sannolikheter i den vänstra svansen fås genom symmetri: $P(Z\leq \textminus z) = 1-P(Z\leq z)$.

:::: {.columns}

::: {.column width="21%"}
&nbsp;
![](figs/standard_normal_tabell.svg){fig-align="left" width="400"}
&nbsp;
![](figs/standard_normal_tabell_symmetry.svg){fig-align="left" width="400"}
:::

::: {.column width="79%"}

<center>Andra decimalen i $z$</center>
```{r}
#| echo: false
suppressMessages(library(dplyr))
suppressMessages(library(kableExtra))
maxz = 2.99
Ztable = matrix(pnorm(seq(0, maxz, by = 0.01)), length(seq(0, maxz, by = 0.1)), 10, byrow = T) %>%
  format(digits = 4) %>%
  data.frame()
names(Ztable) <- as.character(format(seq(0.00, 0.09, by = 0.01), digits = 3))
rownames(Ztable) <- as.character(format(seq(0.0, maxz, by = 0.1), digits = 2))

Ztable %>%
  kbl(format= "html", align="r") %>%
  kable_classic(full_width = T, font_size = 14) %>%
  row_spec(seq(2,dim(Ztable)[1], by = 2), background = oddCellCol)

```
:::
::::

## Student-$t$ fördelning

:::: {.columns}

::: {.column width="25%"}
&nbsp;
![](figs/standard_t_twotails_tabell.svg){fig-align="left" width="400"}
&nbsp;&nbsp;
![](figs/standard_t_onetail_tabell.svg){fig-align="left" width="400"}

:::

::: {.column width="75%"}

```{r}
#| echo: false
suppressMessages(library(dplyr))
suppressMessages(library(kableExtra))
dfs = c(1:30,32, 35, 40, 45, 50, 60, 75, 100, 120, 140, 180, 250, 400, 1000, Inf)
onetailedprobs = c(0.1,0.05, 0.025, 0.01, 0.005)
Ttable = matrix(NA, length(dfs), length(onetailedprobs))
#Ztable = matrix(pnorm(seq(0, maxz, by = 0.01)), length(seq(0, maxz, by = 0.1)), 10, byrow = T) 
count = 0
for (df in dfs){
  count = count + 1
  Ttable[count, ] = -qt(onetailedprobs, df = df);
}
Ttable = format(as.data.frame(Ttable), digits = 4)
names(Ttable) <- as.character(format(onetailedprobs, digits = 3))
rownames(Ttable) <- as.character(format(dfs, digits = 1))
rownames(Ttable)[dim(Ttable)[1]] <- "oändligt"

Ttable %>%
  format(digits = 4) %>%
  kbl(format= "html", align="r", col.names = NULL) %>%
  add_header_above(c("df ", " ", " ", " ", " ", " "), color = studentColText, align="l", line = F) %>%
  add_header_above(c("Ensidig sannolikhet: ", "0.100", "0.050", "0.025", "0.010", "0.005"), align = c('l','r','r','r','r','r')) %>%
  add_header_above(c("Tvåsidig sannolikhet: ", "0.200", "0.100", "0.050", "0.020", "0.010"), align = c('l','r','r','r','r','r'), line = F) %>%
  add_header_above(c("Konfidensnivå: ", " 80%", " 90%", " 95%", " 98%", " 99%"), align = c('l','r','r','r','r','r'), line = F, background = studentColBack) %>%
  kable_classic(full_width = T, font_size = 14) %>%
  row_spec(seq(2,dim(Ttable)[1], by = 2), background = oddCellCol)
```

:::

::::

## $\chi^2$-fördelning


:::: {.columns}

::: {.column width="25%"}
&nbsp;
![](figs/chi2_tabell.svg){fig-align="left" width="400"}

:::

::: {.column width="75%"}

```{r}
#| echo: false
suppressMessages(library(dplyr))
suppressMessages(library(kableExtra))
dfs = c(1:30,40,50,60,70,80,90,100)
onetailedprobs = c(0.1, 0.05, 0.025, 0.01, 0.005)
Chi2table = matrix(NA, length(dfs), length(onetailedprobs))
count = 0
for (df in dfs){
  count = count + 1
  Chi2table[count, ] = qchisq(1 - onetailedprobs, df = df);
}
Chi2table = format(as.data.frame(Chi2table), digits = 4)
names(Chi2table) <- as.character(format(onetailedprobs, digits = 3))
rownames(Chi2table) <- as.character(format(dfs, digits = 1))

Chi2table %>%
  format(digits = 4) %>%
  kbl(format= "html", align="r", col.names = NULL) %>%
  add_header_above(c("df ", " ", " ", " ", " ", " "), color = chi2ColText, align="l", line = F) %>%
  add_header_above(c("Sannolikhet i höger svans: ", "0.100", "0.050", "0.025", "0.010", "0.005"), align = c('l','r','r','r','r','r')) %>%
  kable_classic(full_width = T, font_size = 14) %>%
  row_spec(seq(2,dim(Chi2table)[1], by = 2), background = oddCellCol)


```

:::

::::


## $F$-fördelning

:::: {.panel-tabset}

## $\alpha = 0.01$

:::: {.columns}

::: {.column width="25%"}
&nbsp;
![](figs/F_tabell.svg){fig-align="left" width="400"}

:::

::: {.column width="75%"}
Kolumnerna är frihetsgraderna i <a href="https://eddler.se/lektioner/braktal-taljare-och-namnare/" style="color: #ff7f00;">täljaren</a>.\
Raderna är frihetsgraderna i <a href="https://eddler.se/lektioner/braktal-taljare-och-namnare/" style="color: #ff7f00;">nämnaren</a>.
```{r}
#| echo: false
Ftablegen(alpha =.01, fColText)
```
:::
::::

## $\alpha = 0.05$

:::: {.columns}

::: {.column width="25%"}
&nbsp;
![](figs/F_tabell.svg){fig-align="left" width="400"}

:::

::: {.column width="75%"}
Kolumnerna är frihetsgraderna i <a href="https://eddler.se/lektioner/braktal-taljare-och-namnare/" style="color: #ff7f00;">täljaren</a>.\
Raderna är frihetsgraderna i <a href="https://eddler.se/lektioner/braktal-taljare-och-namnare/" style="color: #ff7f00;">nämnaren</a>.
```{r}
#| echo: false
Ftablegen(alpha =.05, fColText)
```
:::
::::
## $\alpha = 0.10$

:::: {.columns}

::: {.column width="25%"}
&nbsp;
![](figs/F_tabell.svg){fig-align="left" width="400"}

:::

::: {.column width="75%"}
Kolumnerna är frihetsgraderna i <a href="https://eddler.se/lektioner/braktal-taljare-och-namnare/" style="color: #ff7f00;">täljaren</a>.\
Raderna är frihetsgraderna i <a href="https://eddler.se/lektioner/braktal-taljare-och-namnare/" style="color: #ff7f00;">nämnaren</a>.
```{r}
#| echo: false
Ftablegen(alpha =.1, fColText)
```

:::

::::

::::
